ACORDAO-COMPLETO-2356590

ACÓRDÃO 6783/2019 ATA 27/2019 - SEGUNDA CÂMARA

VISTOS, relatados e discutidos estes autos que tratam de pedido de reexame interposto por Maria Inez Gazzone Araujo contra o decidido no Acórdão 10048/2018-TCU-Segunda Câmara.
ACORDAM os ministros do Tribunal de Contas da União, reunidos em sessão da Segunda Câmara, ante as razões expostas pelo relator e com fundamento no artigo 48 da Lei nº 8.443/92, c/c o artigo 286 do RI/TCU, em:
9.1.  conhecer do pedido de reexame para, no mérito, negar-lhe provimento;
9.2. dar ciência desta deliberação à recorrente e à Gerência Executiva do INSS em Cascavel/PR.

Pedido de reexame interposto pela recorrente contra decisão do Tribunal que julgou ilegal a aposentadoria da interessada.

Segunda Câmara

Gerência Executiva do INSS - Cascavel/PR - INSS/MPS.

3. Recorrente: Maria Inez Gazzone Araujo (XXX.995.509-XX).

13.1. Ministros presentes: Ana Arraes (Presidente), Augusto Nardes (Relator) e Raimundo Carreiro.
13.2. Ministro-Substituto convocado: André Luís de Carvalho.

ACORDAO-COMPLETO-2377647

Acórdão 796/2020 - Segunda Câmara

AUGUSTO NARDES

Ministro-Substituto André Luís de Carvalho.

Tratam os autos de pedido de reexame impetrado por Maria Inez Gazzone Araujo contra o Acórdão 10048/2018-TCU-Segunda Câmara, que considerou ilegal e negou registro do ato de aposentadoria da interessada em razão de contagem de tempo rural sem o devido recolhimento das respectivas contribuições previdenciárias.
2.	O exame preliminar de admissibilidade, ratificado pelo Exmo. Ministro-Relator Augusto Nardes, concluiu pelo conhecimento do recurso, uma vez preenchidos os requisitos do art. 48 da Lei nº 8.443/92, suspendendo-se os efeitos em relação ao item questionado.
3.	A instrução da SERUR examinou detalhadamente o pedido, razão pela qual a transcrevo abaixo, com ajustes de forma (peça 27) :
HISTÓRICO 
2.	O ato de aposentadoria da recorrente foi julgado ilegal, em virtude do cômputo de 6 anos, 2 meses e 1 dia de tempo rural, sem o recolhimento da correspondente contribuição previdenciária (vide ato de peça 10) .  
ADMISSIBILIDADE
3.	Reitera-se o exame de admissibilidade realizado pelo Sar/Serur (peça 22) , que opinou pelo conhecimento do recurso, nos termos do artigo 48 da Lei 8.443/1992, c/c os artigos 285 e 286, parágrafo único, do RI/TCU, suspendendo-se os efeitos do subitem 9.1 do Acórdão 10048/2018-TCU-Segunda Câmara, em relação à recorrente. O Excelentíssimo Senhor Ministro João Augusto Ribeiro Nardes, mediante despacho de peça 24, concordou com esta unidade técnica. 
EXAME DE MÉRITO
4. Delimitação
4.1.	Constitui objeto do presente recurso definir se:
	a) houve violação aos princípios da segurança jurídica, da razoabilidade, da dignidade da pessoa humana, da proteção da confiança, da razoável duração do processo e da eficiência da administração pública;
	b) somente com o trânsito em julgado da Ação Ordinária 2008.70.00.014621-4 desfavorável à recorrente, caberia as determinações dos subitens 9.3.1.1 e 9.3.1.2 do acórdão recorrido; 
	c) o ato de aposentadoria seria simples, e não complexo;
	d) é necessário aguardar o desfecho do RE 636.553 no STF, Tema 445, de repercussão geral.
5. Da violação aos princípios da segurança jurídica, da razoabilidade, da dignidade da pessoa humana, da proteção da confiança, da razoável duração do processo e da eficiência da administração pública
5.1.	A recorrente aduz que teria havido violação aos princípios da segurança jurídica, da razoabilidade, da dignidade da pessoa humana, da proteção da confiança, da razoável duração do processo e da eficiência da administração pública, com base nos seguintes argumentos:
5.2.	Há a impossibilidade de cancelar a aposentadoria de servidora concedida há longo tempo, ainda que haja alguma irregularidade, em respeito aos princípios da segurança jurídica, da razoabilidade, da dignidade da pessoa humana, da proteção da confiança, da razoável duração do processo e da eficiência da administração pública.
Análise:
5.4.	Cabe lembrar que a sedimentada jurisprudência da Suprema Corte é no sentido de classificar como ato complexo a concessão de aposentadoria, reforma ou pensão, consoante os seguintes julgados (RMS 3881/SP, MS 19875/DF, RE 195861/ES e MS 23665/DF) .
5.5.	Assim, sendo o ato de aposentadoria e/ou pensão complexo, este somente passa a estar plenamente formado (perfeito) , válido (aferição da legalidade com reflexo de definitividade perante a Administração) e eficaz (plenamente oponível a terceiros, deixando de apresentar executoriedade provisória) quando recebe o registro pela Corte de Contas. Tal entendimento decorre do disposto no inciso III do art. 71 da Constituição Federal, que estabelece que compete ao Tribunal de Contas da União apreciar, para fins de registro, a legalidade dos atos de admissão, assim como a concessão de aposentadoria, reforma ou pensão.
5.6.	Nessa perspectiva, impõe-se reconhecer que referidos atos possuem natureza precária, razão pela qual, até que haja o efetivo julgamento e o consequente registro pela Corte de Contas, não há que se falar em direito adquirido, ato jurídico perfeito, proteção da confiança, ou em irredutibilidade dos proventos, tendo em vista a ausência de aperfeiçoamento e definitividade dos atos.
5.7.	A propósito do tema, colaciona-se entendimento esposado pela Corte Constitucional ao decidir no âmbito do RE-195.861/ES:
APOSENTADORIA - ATO ADMINISTRATIVO DO CONSELHO DA MAGISTRATURA - NATUREZA - COISA JULGADA ADMINISTRATIVA - INEXISTÊNCIA. O ato de aposentadoria exsurge complexo, somente se aperfeiçoando com o registro perante a Corte de Contas. Insubsistência da decisão judicial na qual assentada, como óbice ao exame da legalidade, a coisa julgada administrativa. (grifos acrescidos) 
5.8.	No caso em apreço, não houve o respectivo registro em razão da constatação de ilegalidade no ato, o que afasta, por si só, a presunção de legitimidade dos atos administrativos que concederam os benefícios à recorrente, não havendo, assim, que se falar em violação da segurança jurídica, de proteção da confiança, de direito adquirido ou de razoabilidade. 
5.9.	Sobre a questão, observa-se, ainda, que não se mostra factível o argumento de se convolar em legais atos eivados de vícios, dado o longo lapso temporal transcorrido entre sua edição e a consequente apreciação pelo TCU, porquanto estas situações geram tão somente a necessidade de instauração do contraditório, consoante Acórdão 5962/2012-TCU-Segunda Câmara, verbis:	
4. 	Nos termos da jurisprudência do STF, o transcurso de longo lapso temporal entre a edição do ato e sua apreciação por parte do TCU não converte a concessão ilegal em legal, gerando apenas a necessidade de instauração do contraditório e da ampla defesa para a validade do processo, na hipótese de o ato haver ingressado no Tribunal há mais de cinco anos (MS-25.116, MS-25.403, MS-25.343, MS-27.296, entre outros) 
5.10.	Como o ato de aposentadoria da recorrente foi recepcionado pelo TCU há mais de 5 anos, a unidade técnica promoveu a prévia oitiva da aludida beneficiária, em consonância com a jurisprudência do STF (v.g., MS-25.116 e MS-25.403) e com a jurisprudência do TCU (v.g., Acórdão 587/2011-TCU-Plenário) , tendo a interessada acostado a sua manifestação à peça 5.
5.11.	Quanto à boa-fé da recorrente, tenha-se presente que foi considerada ao se dispensar a devolução dos valores indevidamente recebidos, nos termos do subitem 9.2 do acórdão recorrido.
5.12.	É sobremodo importante ressaltar que este Tribunal tem o poder/dever de apreciar, para fins de registro, os atos de aposentadoria na esfera federal, nos termos do art. 71 da Lei Maior. Esta prerrogativa não pode ser infirmada pela sobreposição dos princípios da razoável duração do processo e da eficiência na Administração Pública.
5.13.	Quanto ao argumento de violação ao princípio da dignidade da pessoa humana, cumpre observar que este Tribunal deve observar o princípio da legalidade. 
5.14.	Nesse quadro, é de se reconhecer que a aposentadoria tem caráter alimentar. No entanto, a Administração deverá observar o princípio da legalidade. De fato, não se pode relegar ao oblívio a lição de Hely Lopes Meirelles:
Na Administração Pública não há liberdade nem vontade pessoal. Enquanto na administração particular é lícito fazer tudo que a lei não proíbe, na Administração Pública só é permitido fazer o que a lei autoriza. A lei para o particular significa "pode fazer assim"; para o administrador público significa "deve fazer assim" (in Direito Administrativo Brasileiro, 33ª ed., São Paulo: Malheiros Editores, 2007, p. 87-88) .
5.15.	Nessa ordem de ideias, observada a violação ao princípio da legalidade no ato de aposentadoria em reexame, este Tribunal deverá manter o julgamento pela ilegalidade, apesar do princípio da dignidade da pessoa humana.
5.16.	Por conseguinte, opina-se pela rejeição do argumento apresentado pela recorrente.
6. Da deliberação a ser prolatada pelo STJ
6.1.	A recorrente aduz que, somente com o trânsito em julgado da Ação Ordinária 2008.70.00.014621-4 desfavorável à recorrente, caberia as determinações dos subitens 9.3.1.1 e 9.3.1.2 do acórdão recorrido, com base nos seguintes argumentos:
6.2.	É necessário destacar que eventual decisão desfavorável do Egrégio Superior Tribunal de Justiça poderá ser objeto de diversos recursos pela interessada, de modo que mera decisão daquela Corte não implica o trânsito em julgado. Ademais, cabível a interposição e recurso extraordinário a respeito da matéria, ou seja, o julgamento não seria definitivo.
Análise:
6.3.	Observa-se que, em face de Acórdão do STJ desfavorável à recorrente, no desfecho da Ação Ordinária 2008.70.00.014621-4, citada no subitem 9.3.1 do acórdão recorrido, todos os demais recursos posteriores não teriam efeito suspensivo. Daí não se justificar a espera do trânsito em julgado da referida ação.
6.4.	Entende-se que, na remota possibilidade do trânsito em julgado favorável à recorrente, após acórdão desfavorável no STJ, caberia a emissão de novo ato de alteração de aposentadoria.
7. Da natureza jurídica do ato de aposentação
7.1.	A recorrente sustenta que o ato de aposentadoria teria a natureza de ato administrativo simples.
Análise:
7.2.	Cabe repisar que a sedimentada jurisprudência da Suprema Corte é no sentido de classificar como ato complexo a concessão de aposentadoria, reforma ou pensão, consoante os seguintes julgados (RMS 3881/SP, MS 19875/DF, RE 195861/ES e MS 23665/DF) .
7.3.	Nesse sentir, este Tribunal editou a Súmula 278, que traz:
Os atos de aposentadoria, reforma e pensão têm natureza jurídica de atos complexos, razão pela qual os prazos decadenciais a que se referem o § 2º do art. 260 do Regimento Interno e o art. 54 da Lei nº 9.784/99 começam a fluir a partir do momento em que se aperfeiçoam com a decisão do TCU que os considera legais ou ilegais, respectivamente (grifos acrescidos) .
7.4.	Nessa ordem de ideias, os argumentos apresentados não merecem ser acolhidos. 
8. Do desfecho do RE 636.553 no STF
8.1.	A recorrente aduz ser necessário aguardar o desfecho do RE 636.553/RS, pois foi reconhecida a repercussão geral - Tema 445.
Análise:
8.2.	Assim dispõe o Tema 445 de repercussão geral no STF:
445 - Incidência do prazo decadencial previsto no art. 54 da Lei 9.784/1999 para a Administração anular ato de concessão de aposentadoria.
8.3.	Entende-se que a questão já se encontra dirimida no âmbito do TCU, por meio da Súmula-TCU-278:
Os atos de aposentadoria, reforma e pensão têm natureza jurídica de atos complexos, razão pela qual os prazos decadenciais a que se referem o § 2º do art. 260 do Regimento Interno e o art. 54 da Lei nº 9.784/99 começam a fluir a partir do momento em que se aperfeiçoam com a decisão do TCU que os considera legais ou ilegais, respectivamente (grifos acrescidos) 
CONCLUSÃO
9.	Da análise de mérito, conclui-se que:
	a) não houve violação aos princípios da segurança jurídica, da razoabilidade, da dignidade da pessoa humana, da proteção da confiança, da razoável duração do processo e da eficiência da administração pública;
	b) estão corretas as determinações dos subitens 9.3.1.1 e 9.3.1.2 do acórdão recorrido; 
	c) o ato de aposentadoria tem natureza jurídica de ato complexo;
	d) não é necessário aguardar o desfecho do RE 636.553 no STF, Tema 445, de repercussão geral.
9.1.	Destarte, deve-se negar provimento ao presente recurso.
PROPOSTA DE ENCAMINHAMENTO
10.	Ante o exposto, submetem-se os autos à consideração superior, propondo-se, com fundamento no art. 48 da Lei 8.443/1992:
	a) conhecer do recurso interposto, para, no mérito, negar-lhe provimento;
	b) dar ciência do acórdão que for prolatado à recorrente e aos demais interessados, ressaltando-se que o relatório e o voto que o acompanharem podem ser consultados no endereço www.tcu.gov.br/acordaos, no dia seguinte ao de sua oficialização.
	É o relatório.

8.1. Daniela Volkart Mainardi (38042/OAB-PR) e outros, representando Maria Inez Gazzone Araujo.

Procurador Júlio Marcelo de Oliveira.

PESSOAL. APOSENTADORIA. TEMPO DE SERVIÇO DECORRENTE DE ATIVIDADE RURAL. CONTAGEM INDEVIDA. AUSÊNCIA DE RECOLHIMENTO DAS CONTRIBUIÇÕES PREVIDENCIÁRIAS. ILEGALIDADE. PEDIDO DE REEXAME. CONHECIMENTO. NÃO PROVIMENTO. CIÊNCIA ÀS PARTES.

APOSENTADORIA (APOS)

Secretaria de Recursos (SERUR); Secretaria de Fiscalização de Pessoal (SEFIP).

Examina-se neste processo pedido de reexame interposto por Maria Inez Gazzone Araújo, ex-servidora da Gerência Executiva do INSS em Cascavel/PR, contra o decidido no Acórdão 10048/2018-TCU-Segunda Câmara, que julgou ilegal a aposentadoria da interessada ante a utilização indevida de tempo de serviço em atividade rural sem o recolhimento das respectivas contribuições previdenciárias.
2.	Acompanho o exame preliminar de admissibilidade no sentido de conhecer do recurso, vez que preenchidas as condições do art. 48 da Lei nº 8.443/92.
3. 	No mérito, assiste razão à SERUR. O entendimento deste Tribunal sobre o assunto encontra-se pacificado, conforme Súmula TCU nº 268/2012:
"O tempo de atividade rural somente poderá ser averbado para fins de aposentadoria no serviço público se recolhidas as respectivas contribuições previdenciárias na época própria ou, posteriormente, de forma indenizada."
4.	O cômputo de tempo de serviço em atividade rural, sem que tenha havido contribuição social, para fins de aposentadoria no regime próprio de previdência social, encontra óbice na dicção do § 2º do artigo 202 da Constituição Federal, redação original.
5.	Excluído o tempo de atividade rural indevidamente aproveitado, considerando que a recorrente não comprovou o recolhimento indenizado das referidas contribuições previdenciárias, permanece o ato eivado de ilegalidade.
6.	Quanto aos demais temas manejados pela defesa da interessada, quais sejam, (i) possível violação ao princípio da segurança jurídica, da razoabilidade, da dignidade da pessoa humana, da proteção da confiança, da razoável duração do processo e da eficiência da administração pública, (ii) ausência do trânsito em julgado da Ação Ordinária 2008.70.00.014621-4, (iii) ser o ato de aposentadoria ato simples e não complexo e (iv) necessidade de aguardar o desfecho do RE 636.553 - STF, Tema 445, de repercussão geral, os detalhados e percucientes argumentos expendidos pela Serur são suficientes para afastá-los.
Dessa forma, acolhendo o parecer da SERUR, cujos fundamentos incorporo como razões de decidir, VOTO no sentido de que o Tribunal aprove o Acórdão que ora submeto à deliberação deste Colegiado.
TCU, Sala das Sessões Ministro Luciano Brandão Alves de Souza, em 6 de agosto de 2019.
Ministro JOÃO AUGUSTO RIBEIRO NARDES 
Relator